臺灣新北地方法院民事判決
110年度訴字第3054號
原      告  黃馬慶萍
訴訟代理人  凃秀蕊律師
複代理人    陳瑞進  
被      告  黃克謙  

訴訟代理人  鄭世脩律師
複代理人    陳家函律師
上列當事人間所有權移轉登記等事件，經本院於民國111年9月27
日言詞辯論終結，判決如下：
    主  文
被告應將坐落於新北市○○區○○段000地號土地權利範圍5分之1，
及其上同段2486建號即門牌號碼新北市○○區○○路000巷00○0號4樓
建物所有權全部，辦理移轉登記予原告。
訴訟費用由被告負擔。　　
    事實及理由
一、按原告於判決確定前，得撤回訴之全部或一部。但被告已為
    本案之言詞辯論者，應得其同意，民事訴訟法第262條第1項
    定有明文。本件原告於訴訟程序進行中，撤回其起訴狀訴之
    聲明第2項之訴，業經被告同意在案（本院訴字卷第393頁）
     ，自屬合法。
二、原告起訴主張：
  ㈠緣兩造於52年結婚，婚後育有2子黃冠華（53年8月1日出生) 
    、黃冠寰 (58年4月1日出生），被告擔任軍職，薪俸有限，
    月薪僅新台幣（下同）8、9百元左右，全家開銷實有不足。
    原告除擔負照顧2子料理家務責任外，為家用所需，先係在
    光寶電子工作了6、7年，又為支付房貸、孩子就讀私立學校
    學費，經常加夜班，嗣69年開始在新北市新店區仁愛市場對
    面擺攤，有4個攤位，原告凌晨3、4點起來製作豆腐乳、素
    雞、豆干、涼麵等，並邀自己的弟弟和妹妹北上一起做生意
    ，因成本低，信用良好，擺攤收入平常每月約2萬餘元，光
    景好的時候每月5、6萬元，過年甚至可以賺到20幾萬元。原
    告省吃儉用、日積月累、又參加互助會，加上娘家調借支援
    ，故得於74年購買坐落於新北市○○區○○段000地號土地權利
    範圍5分之1，及其上同段2486建號即門牌號碼新北市○○區○○
    路000巷00○0號4樓建物所有權全部（下稱系爭房地）。
  ㈡74年原告自力購買系爭房地當時，係因原告與父親至圓通寺
    運動散步，經過系爭房地售屋處，開玩笑間問及同門牌1樓
    店面屋價，銷售小姐極力推銷並至原告莊敬路家中遊說下當
    日簽約購買，價款約200多萬元；嗣又經銷售小姐力薦系爭
    房地 (當時係樣品屋，原告曾載兩造之子黃冠華前往看1樓
    店面及4樓系爭房地) ，因考量已購買1樓店面打算做生意，
    如由莊敬路住家奔波太辛苦，故決定再購買系爭房地，以12
    8萬元左右成交。惟購買1樓店面後，資金不足，乃向弟弟馬
    慶源借款30萬元支付頭期款，餘款則向銀行貸款，貸款並由
    系爭房地出租租金支付之。上開事實，業經臺灣新北地方法
    院100年度訴字第 276 號返還所有物 (所有權狀)事件中(下
    簡稱前案)，傳訊原告、原告之弟馬慶源及兩造之長子黃冠
    華到庭隔離訊問後證述在案。
  ㈢原告買受上述房地之際，原欲以自己名義登記及貸款，但銷
    售人員稱原告另有房屋貸款，擺攤收入雖有每月2萬餘元，
    但無正式工作證明，銀行貸款部分恐有困難；原告乃借用被
    告名義登記，此等事實經過，亦經證人馬慶源於前案到庭證
    述在案。原告雖借用被告名義(在職軍人) 登記及以其名義
    申貸，惟實質簽約、買受、繳納及實質負擔價金及貸款之人
    ，均為原告，有關房屋出租、繳交貸款，房地所有權權狀均
    由原告保管。又被告於96年10月間自行離家出走之前，從未
    爭執系爭房地為其所有等情，亦經黃冠華於前案證述屬實，
    足證兩造就系爭房地確有借名登記關係存在，前案被告請求
    原告返還所有權狀事件，亦經三審判決被告敗訴確定在案。
  ㈣按借名登記，謂當事人約定一方將自己之財產，以他方名義
    登記，而仍由自己管理、處分，他方允就該財產為出名登記
    之契約，其成立側重於借名者與出名者間之信任關係，在性
    質上應與委任契約同視，倘其內容不違反強制、禁止規定或
    公序良俗者，固應賦予無名契約之法律上效力，並類推適用
    民法委任之相關規定（最高法院98年度台上字第76號民事裁
    判要旨可資參照）。查由於原告年歲漸長，希望盡快要回系
    爭房地，故以本起訴狀繕本送達為終止借名契約委任關係之
    意思表示，並類推適用民法第541 條第2 項及民法第179條
    之法律關係，請求被告應將系爭房地移轉登記予原告所有。
　㈤並為訴之聲明：如主文第1項所示。
三、被告答辯：     　　
  ㈠被告黃克謙身任軍職，本即有固定薪俸與退休俸，全家何來
    開支不足。所有眷村子弟率皆如此。以被告軍職優惠貸款，
    購買房地，本即經驗法則之常。又何來原告隨意陳稱，因孩
    子就讀私立學校，為支付住家莊敬路房貸(本即為原告名義
    購買)，是以原告日以繼夜，不斷賺錢，始得購得系爭房屋
    之情?是以原告所賺購得莊敬路房地，被告所賺購得圓通路
    房地，本即正常家庭之舉。是以，夫妻剩餘財產分配，皆以
    夫妻婚後之一半剛分為據。
  ㈡然依原告所稱，被告之薪俸係用以支付家用，渠所賺得金錢
    ，即附著於莊敬路、圓通路之房地。原告之計算，未免太精
    ，而不合於夫妻情誼。原告所編撰74年間購買圓通路房地之
    過程更係可笑，不值一論。況伊自承原告另有莊敬路住家貸
    款，擺攤收入並無工作收入證明，更係被告身為軍職，享有
    固定薪俸來源，可資支應貸款之明證。
  ㈢否認原告委託被告代為處理事務，被告自己名下定存，即係
    被告個人所有，並非原告所有。且原告所稱被告外遇黃御惠
    更係子虛烏有，純為影響法官對於本件財產歸屬狀態之心證
    ，殊不值一提。
  ㈣原告保有被告所有物品，不因原告持有系爭房地所有權狀與
    定存單等即認歸原告所有。被告仍請鈞院依地政登記與銀行
    登記之狀態定所有權之歸屬，始稱正確。
　㈤並答辯聲明：原告之訴駁回。
四、原告主張兩造於52年結婚，婚後育有2子黃冠華（53年8月1
    日出生) 、黃冠寰 (58年4月1日出生），被告擔任軍職之事
    實，為被告所不爭執，堪信為真實。　　
五、原告復主張系爭房地係其出資購買，借名登記為被告名義，
    原告以起訴狀繕本送達為終止借名契約委任關係之意思表示
    ，並類推適用民法第541條第2項及民法第179條之法律關係
    ，請求被告應將系爭房地移轉登記予原告所有，應屬有據等
    情。則為被告所否認，並以前詞置辯。經查：　　
　㈠原告主張其確實係系爭房地真正所有權人，僅借用被告名義
    登記，有關原告購得系爭房地，借用被告名義登記及申辦貸
    款之事實，前經本院100年度訴字第276號返還所有物(所有
    權狀) 事件中，傳訊兩造、證人即原告之弟馬慶源及證人即
    兩造之長子黃冠華到庭隔離訊問，歷經三審確定判決認定「
    系爭不動產實際上之買賣接洽及購買資金既係由被告 (即本
    件原告) 負責，且系爭不動產之貸款亦由被告繳納，購買後
    復由被告使用收益，被告應為系爭不動產之實際所有權人，
    已如前述，系爭不動產之所有權狀既係表彰該房地之不動產
    所有權存在證明之用，原告(即本件被告)既非系爭不動產之
    真正所有權人，僅為借名登記者，被告占有系爭所有權狀，
    即難謂無正當合法占有權源，…」、「被上訴人 (即本件原
    告) 既為系爭不動產之實際所有權人，其持有系爭不動產之
    所有權狀正本，自有正當合法之權源」，而駁回本件被告請
    求返還所有權狀之訴確定等情，業據原告提出前案三審裁判
    書在卷可稽（本院訴字卷第23至47頁），  並經本院調閱前
    案卷證核閱無訛在案，被告仍空言否認，顯無足採。
  ㈡原告另以本件就前案關於所有權之判斷，應有爭點效之適用
    ，以符民事訴訟法上之誠信原則，亦屬可採。蓋按「所謂爭
    點效，係指法院於確定判決理由中，就訴訟標的以外當事人
    所主張之重要爭點，本於當事人辯論之結果已為判斷時，除
    有顯然違背法令，或當事人已提出新訴訟資料足以推翻原判
    斷之情形外，於同一當事人就與該重要爭點有關所提起之他
    訴訟，不得再為相反之主張，法院亦不得作相反之判斷，以
    符民事訴訟法上之誠信原則而言」(最高法院109年度台上字
    第1920號民事裁判參照)。本件有關系爭房屋所有權之歸屬
    ，即原告是否為真正所有權人，於前案被告提起返還所有權
    狀之訴，成為重要爭點，經兩造攻擊防禦言詞辯論，法院並
    本於當事人辯論之結果做出判斷，認定原告確實係系爭房地
    真正所有權人，僅借用被告名義登記，本件亦未經被告提出
    任何新訴訟資料足以推翻原判斷，自有爭點效之適用。是本
    件原告本於真正所有權人之地位，主張終止借名關係，請求
    被告將系爭房地移轉登記予原告，即屬有據。
  ㈢按稱借名登記者，謂當事人約定一方將自己之財產以他方名
    義登記，而仍由自己管理、使用、處分，他方允就該財產為
    出名登記之契約，其成立側重於借名者與出名者間之信任關
    係，在性質上應與委任契約同視，倘其內容不違反強制、禁
    止規定或公序良俗者，固應賦予無名契約之法律上效力，並
    類推適用民法委任之相關規定，其內部間仍應承認借名人為
    真正所有權人，有最高法院98年度台上字第990號、99年度
    台上字第2448號著有裁判闡釋甚明。又稱委任者，謂當事人
    約定，一方委託他方處理事務，他方允為處理之契約；關於
    勞務給付之契約，不屬於法律所定其他契約之種類者，適用
    關於委任之規定；受任人因處理委任事務，所收取之金錢、
    物品及孳息，應交付於委任人；受任人以自己之名義，為委
    任人取得之權利，應移轉於委任人；當事人之任何一方，得
    隨時終止委任契約，民法第528條、第529條、第541條、第5
    49條第1項定有明文。查系爭土地係因兩造間之借名登記契
    約而登記為被告名下，原告既已以起訴狀繕本送達被告為終
    止借名契約之意思表示，則兩造間借名登記契約業已終止，
    原告類推適用民法第541條規定，請求被告將系爭房地所有
    權移轉登記予原告，自應准許。　
六、從而，本件原告依類推適用民法第541條規定，請求：被告
    應將坐落於新北市○○區○○段000地號土地權利範圍5分之1，
    及其上同段2486建號即門牌號碼新北市○○區○○路000巷00○0
    號4樓建物所有權全部，辦理移轉登記予原告，為有理由，
    應予准許。又原告類推適用民法第541條規定之請求權基礎
    既有理由，其餘請求權即無論述之必要。         
七、本件事證已臻明確，兩造其餘主張陳述及攻擊防禦方法，經
    審酌與判決結果不生影響，爰不一一論述，亦併予敘明。
八、訴訟費用負擔之依據：民事訴訟法第78條。
中　　華　　民　　國　　111 　年　　10　　月　　14　　日
                  民事第五庭    法　官　連士綱
以上正本係照原本作成
如對本判決上訴，須於判決送達後20日內向本院提出上訴狀。如
委任律師提起上訴者，應一併繳納上訴審裁判費。
中　　華　　民　　國　　111 　年　　10　　月　　17　　日
                                書記官　游曉婷